【裁判字號】    95,家訴,153
【裁判日期】    951227
【裁判案由】    確認遺囑真正
【裁判全文】
臺灣桃園地方法院民事判決             95年度家訴字第153號
原      告  甲○○
兼上一人之
訴訟代理人  丙○○
被      告  行政院國軍退除役官兵輔導會桃園縣榮民服務處
法定代理人  丁○○
訴訟代理人  乙○○
上列當事人間請求確認被繼承人何廉之遺囑真正事件，於民國95
年12月13日辯論終結，本院判決如下：
    主  文
確認被繼承人何廉於民國九十年五月十八日所立之遺囑為真正。
訴訟費用由被告負擔。
    事實及理由
一、本件原告起訴主張原告與被繼承人何廉係多年同袍摯友及鄰
    居關係，念及被繼承人何廉早年隻身來台，在台舉目無親，
    加上其年老體恙，故長期照料並協助其日常生活，何廉感念
    同袍情誼並顧及百年身後大事，遂於民國90年5月18日由其
    本人指定訴外人吳恢烈、王修山及尹鑫德等人至吳恢烈之住
    所，由被繼承人何廉口述遺囑意旨，囑託吳恢烈筆記、宣讀
    、講解，經被繼承人何廉詳閱認可後，由見證人吳恢烈、王
    修山、尹鑫德三人及被繼承人何廉同行簽署。原告為被繼承
    人處理後事，提出本件遺囑向被告主張權利，詎料被告質疑
    該遺囑真偽，拒絕交付遺贈物。該遺囑是否真正，對於原告
    是否向被告請求交付遺贈物即有確認上之利益。為此，請求
    確認被繼承人於90年5月18日所立之遺囑為真正。
二、被告抗辯因其等並無被繼承人之簽名及蓋章資料，故無從判
    斷系爭遺囑之真正，故請求法院判決。
三、得心證之理由：
（一）本件原告主張被繼承人何廉指定吳恢烈、王修山及尹鑫德
      三人為見證人，由何廉口述遺囑意旨，由吳恢烈筆記、宣
      讀、講解，經何廉認可簽名後，記明年、月、日及代筆人
      吳恢烈之姓名之事實，業據本院傳訊證人吳恢烈到院證稱
      ：「被繼承人的遺囑是我親  筆寫的，那天有被繼承人、
      我還有被繼承人的二個同事在場，地點是在我家，遺囑是
      被繼承人先口述給我們聽，後來我再照被繼承人的意思來
      書寫遺囑，寫完後我有告知被繼承人遺囑之意旨，被繼承
      人也同意遺囑的內容，上面的簽名蓋章也是被繼承人親為
      ，尹鑫德及王修山當時也有在場，但他們不會寫字，所以
      我替他們簽名，但蓋章是他們親自在場蓋章，現在王修山
      已經去世。」；證人王鑫德到院證稱：「我不認識字，但
      我記得當時我有去吳先生家裡，後來他們就叫我看這個文
      件，至於他們在談些什麼，我已經忘記了，我只記得這個
      文件是吳恢烈寫的，那時候有我及被繼承人還有吳恢烈及
      王修山在場，吳恢烈寫完後記得有告訴我這是什麼東西，
      但我已經忘記這是什麼東西，名字是別人幫我寫的，但印
      章是我蓋的」（見本院95年11月17日之言詞辯論筆錄）。
      依證人吳恢烈及尹鑫德證述情節一致，故堪認遺囑內容是
      由被繼承人何廉口述，由證人吳恢烈筆記、宣讀；講解，
      並經被繼承人何廉認可親自簽名，記明年、月、日，但因
      尹鑫德及王修山不會寫字，故關於尹德鑫及王修山之簽名
      ，乃吳恢烈代寫，由尹鑫德及王修山本人蓋章為真實。本
      件既為被繼承人何廉親自簽名。從而，原告請求確認被繼
      承人何廉於90年5月18日所立之遺囑為真正，於法有據，
      應准許之。
（二）惟按代筆遺囑，由遺囑人指定三人以上之見證人，由遺囑
      人口述遺囑意旨，使見證人中之一人筆記、宣讀、講解，
      經遺囑人認可後，記明年、月、日及代筆人之姓名，由見
      證人全體及遺囑人同行簽名，遺囑人不能簽名者，應按指
      印代之，此民法第1194條定有明文。又關於代筆遺囑同法
      第1194條更規定應由見證人全體及遺囑人同行簽名，遺囑
      人不能簽名者，應按指印代之，見證人則特別規定須以簽
      名為之，排除同法第3條第2項蓋章代簽名、第3項以指印
      、十字或其他符號代簽名，在文件上經二人簽名證明等方
      式之使用，此最高法院86年度台上字第921號民事判決可
      資參照。揆諸前揭判決意旨，見證人必須以親自「簽名」
      ，排除以「蓋章」代簽名。本件見證人尹鑫德及王修山既
      為見證人，應親自簽名始符合法律規定，惟其等並未親自
      簽名，而是由吳恢烈代行，嗣後二人雖親自蓋章，仍未合
      於前開條文之規定。故本件被繼承人何廉於90年8月15 日
      所為之代書遺囑雖為真正，但不符合民法第1194條代書遺
      囑之法定要件，末此敘明。
四、據上論結：本件原告之訴為有理由，依民事訴訟法第78條之
    規定，判決如主文。
中    華    民    國    95    年    12    月    27    日
                    家事法庭法  官  田玉芬
以上正本係照原本作成。
如對本判決上訴應於判決送達後20日內向本院提出上訴狀。
中    華    民    國    95    年    12    月    28    日
                            書記官  邱志堅


司法院資訊處製作；財團法人民間司法改革基金會備份。
